臺灣高雄地方法院刑事判決　　　　　　　　　　　　九十二年度訴緝字第二五一號
　　公　訴　人　臺灣高雄地方法院檢察署檢察官
　　被　　　告　乙○○
　　指定辯護人　本院公設辯護人　戊○○
右列被告因偽造有價證券案件，經檢察官提起公訴（民國八十九年度偵字第一一二二
號），本院判決如左：
    主  文
乙○○意圖為自己不法之所有，以詐術使人將本人之物交付，處有期徒刑柒月，緩刑
年。
    事  實
一、乙○○於民國八十八年七月二十九日，在高雄縣大寮鄉○○路三十四巷三號喬昇
    實業有限公司（下稱喬昇公司）處，由自稱「蔡佳璋」之不詳姓名成年男子處收
    受「佑鑽企業行」即丙○○授權之空白票據，即臺灣銀行股份有限公司（下稱臺
    灣銀行）三民分行票號ＡＫ三五二五八三號支票，且已蓋好發票人「佑鑽企業行
    」即丙○○章，惟金額欄、受款人欄、發票日欄均空白之支票一張，其明知前揭
    支票，係屆期無法兌現之支票（俗稱芭樂票）且亦明知自己並無資力清償借款，
    為向丁○○順利詐騙借款，基於意圖為自己不法所有之犯意，於前揭支票上填寫
    發票日八十九年九月三十日、面額新臺幣（下同）二十二萬三千元，並於同日下
    午，持前揭支票至丁○○位於高雄市○○區○○路三二０號八樓住處，向丁○○
    借款二十二萬三千元，並向丁○○佯稱：此乃伊所從事倉儲公司生意往來所收之
    客票，且付款人為臺灣銀行，必可兌現等語，致使丁○○因而陷於錯誤，而借貸
    予二十二萬三千元。嗣經丁○○於同年九月三十日持前揭支票向銀行提示，遭銀
    行以存款不足及拒絕往來為由而退票，至此丁○○始知受騙。
二、案經丁○○訴請臺灣高雄地方法院檢察署檢察官偵查起訴。
    理  由
一、訊據被告乙○○固不否認於前開時、地，自行填載發票日、一定金額後，持前揭
    支票，向告訴人丁○○佯稱上情，繼而借款之事實不諱，惟矢口否認有何詐欺之
    犯行，辯稱：伊因曾委託自稱「蔡佳璋」之不詳姓名成年男子送貨而受有約二十
    五萬元之損害，該自稱「蔡佳璋」之不詳姓名成年男子，遂交付系爭空白授權支
    票一紙抵償，伊不知所收受之系爭支票，係俗稱「芭樂票」且與該支票發票人亦
    不認識，而伊復因生意往來需資金周轉，始持系爭支票向告訴人調現，未料系爭
    支票遭銀行退票後，告訴人告知伊友人，稱伊有借款未清償之情狀，造成伊信用
    受損，無法另向友人調現，致無法清償系爭借款，並無詐欺告訴人之故意等語。
    惟查：
  (一)右揭事實已據告訴人指訴綦詳，並有系爭支票及退票理由單影本各一紙（參見偵
    查卷宗第五頁）在卷足稽，且被告供承係由自稱「蔡佳璋」之不詳姓名之成年男
    子處，取得尚未填具金額、發票日期等如事實欄所載之支票，復陳稱確向告訴人
    以係生意往來所收貨款而欲調現等語。是被告由自稱「蔡佳璋」之不詳姓名成年
    男子處所取得之空白票據，固經發票人「佑鑽企業行」即丙○○空白授權被告填
    載日期、金額之俗稱「芭樂票」，被告所為尚不生偽造有價證券之問題（詳後述
    ）。惟(1)被告僅空稱因其曾委託自稱「蔡佳璋」之不詳姓名成年男子送貨而受有
    約二十五萬元之損害，該自稱「蔡佳璋」之不詳姓名成年男子，遂交付系爭空白
    授權支票一紙抵償等語，但並未提出其他積極證據以實其說，且縱被告與該自稱
    「蔡佳璋」之不詳姓名成年男子間，存有損害賠償債權債務關係，然依社會常情
    ，被告理應會要求交付系爭支票者，於支票背面為背書行為，作為所交付票據之
    付款擔保，惟系爭支票亦無該自稱「蔡佳璋」者之背書，顯與事理常情有違，難
    認被告前揭所辯取得系爭支票之緣由為真正；(2)況案外人「佑鑽企業行」即丙○○之帳戶於八十八年五月十八日開戶，於八十八年九月十日即遭拒絕往來，且有
    多次退票紀錄，此有臺灣銀行三民分行八十九年三月二十一日（八九）銀三營字
    第一四四三號函檢附之案外人「佑鑽企業行」即丙○○之開戶、歷次退票、退補
    記錄暨拒絕往日資料影本二份（參見偵查卷宗第六十八頁以下）在卷可憑，顯見
    丙○○之金融票據信用狀況確屬不佳，應堪認定；(3)又被告既未依我國一般商業
    社會習慣令該自稱「蔡佳璋」者於系爭支票背書，以資擔保債權，且亦未提出其
    與該自稱「蔡佳璋」者間存有債權債務關係之憑證，均已如前述，是被告前揭所
    辯取得系爭支票之緣由雖不可採信，然被告確實由該自稱「蔡佳璋」者處取得系
    爭空白授權支票，其取得系爭支票之代價與票面金額並無對價性可言，足見被告
    應知系爭支票為無法兌現之支票（俗稱芭樂票）。
  (二)而被告於向告訴人借款當時，虛構係其經營生意收受之客票，且被告係於自行填
    載金額、發票日期於前揭支票後，持以向告訴人丁○○借款等情，業據證人丁○○證述在卷（九十三年二月二十五日審判筆錄第七頁），核與被告前揭陳述相符
    ，是告訴人丁○○對上開支票為俗稱之芭樂票一節既不知情，即難預先為借款風
    險評估，足認被告施行詐術使人交付財物，已甚明確。況被告既為從事公司營運
    ，自有相當社會經驗且對於使用票據亦應有相當常識，其於系爭空白票據上填載
    發票日期及金額憑以向他人借款時，明知系爭支票為他人之空白授權票據，是被
    告前揭所辯其不知使用前揭支票係俗稱「芭樂票」等語，應係臨訟卸責之詞，不
    足採信。
  (三)再被告亦已自承伊當時經濟情狀已為不佳，借款之目的乃在因其所開設之公司缺
    錢等語，且觀之被告於借得款項後，並未依限清償借款，僅向告訴人口頭聲稱會
    償還等語，而遲至本案訴訟中，始歸還告訴人等情，除認被告係將己身之不利益
    轉嫁與他人，而自始具有不法所有之意圖外，實無從為其他有利於被告之合理推
    斷，事證明確，被告所辯，顯不足取，犯行堪以認定。
二、按刑法第三百三十九條第一項之詐欺取財罪之成立，係以意圖為自己或第三人不
    法所有，以詐術使人將本人或第三人之物交付為要件，所謂以詐術使人交付，必
    須被詐欺人因其詐術而陷於錯誤，若其所用方法，不能認為詐術，亦不致使人陷
    於錯誤，即不構成該罪。被告既明知系爭支票為俗稱之芭樂票，並於借款時，虛
    構上情，偽稱係其開設之公司生意往來所得，使告訴人丁○○對系爭支票為俗稱
    芭樂票一節既不知情，難為借款風險評估，足認被告確有施行詐術使人交付財物
    。核被告所為，係犯刑法第三百三十九條第一項之詐欺取財罪。爰審酌被告一時
    失慮誤觸法網，犯罪詐得金額雖達二十二萬三千元，然已全數賠償告訴人且達成
    民事和解，此有和解筆錄一份（參見本院九十三年度附民字第五二號卷宗）在卷
    可查，被告犯後態度等一切情狀，量處如主文所示之刑。復查，被告前未曾受有
    期徒刑以上刑之宣告，此有臺灣高等法院被告全國前案紀錄表、本院被告院內索
    引卡紀錄表、臺灣高雄地方法院檢察署刑案資料查註紀錄表各一件在卷可稽，且
    犯後已與告訴人達成民事和解，經此教訓，當知所警惕，應無再犯之虞，本院認
    對被告所宣告之刑，以暫不執行為適當，爰併宣告緩刑三年。
三、至公訴意旨另稱：被告乙○○於八十八年七月二十九日，雖自不詳姓名人士處取
    得前揭空白支票一張，然未經發票人「佑鑽企業行」即丙○○同意，在該支票上
    填寫發票日、面額之行為，持該支票，佯稱為公司票以向告訴人丁○○借款，故
    認其係犯刑法第二百零一條第一項之意圖供行使之用而偽造有價證券之罪及刑法
    第三百三十九條第一項詐欺罪，以上二罪有牽連關係等語。經查：
  (一)按刑法第二百零一條第一項之偽造有價證券罪，須為無制作權人意圖供行使之用
    ，擅自冒用有權制作者名義，且行為人明知為無權制作人卻仍基於偽造故意而偽
    造有價證券者，始足當之；而屬有價證券之支票上依法絕對應記載事項，原即得
    以空白授權之方式授權執票人填載，若行為人係基於他人之授權而填載各該絕對
    應記載事項而完成發票行為，自難論以偽造有價證券罪嫌。而授權行為之方式，
    不論以書面或口頭，明示或默示均屬之（最高法院八十二年度臺上字第一五九八
    號、八十六年度臺上字第三一九號、八十七年度臺上字第二八三０號、九十年度
    臺上字第一六０九號判決要旨參照）。
  (二)被告辯稱：系爭前揭支票係由自稱「蔡佳璋」之成年男子處，取得尚未填具金額
    、發票日期等如事實欄所載之支票，伊雖未雇請該「蔡佳璋」之成年男子，然曾
    委託「蔡佳璋」之成年男子駕車號ＧＸ—七七六七號全車身為白色之小貨車幫忙
    運送貨物，因送貨疏失造成伊損害約二十五萬元，該「蔡佳璋」之成年男子遂交
    付系爭空白支票填載抵扣損害等語。然查：
    (1)經本院依職權傳訊證人即車號ＧＸ─七七六七號小貨車車主李月美到庭證稱：
      車號ＧＸ─七七六七號小貨車為三公噸半之箱型車，車身為白色滾藍邊，自八
      十三年迄今均登記在輝鴻電器行名下。伊為輝鴻電器行登記負責人，在八十八
      年間該車都是由伊先生楊朝來駕駛，偶而由伊兒子駕駛，伊兒子目前在當兵，
      若有時楊朝來沒有空，則會請朋友幫忙駕駛。伊不認識蔡佳璋，亦未曾請蔡佳
      璋幫忙駕駛前揭車輛，況伊從未收過發票人為丙○○簽發之空白客票，且伊所
      經營之電器行與被告乙○○所開設之喬昇倉儲公司並無業務往來等語（參見本
      院九十三年三月十七日審判筆錄第五頁以下）。經查，證人李美月前揭所述，
      核與李月美國民身分證之配偶欄、ＧＸ─七七六七號汽車行照相符，此有上揭
      證件影本各一紙附卷可參，本院審酌證人與被告素無嫌隙，應無甘冒刑事訴追
      之危險，而故為虛偽陳述之必要，其證詞應堪採信。是被告與證人李月美所經
      營之電器行既無商業往來，彼此亦不認識，況證人李美月並無將車號ＧＸ─七
      七六七號小貨車交由自稱蔡佳璋之人駕駛且被告與證人李美月所述之車身顏色
      亦不相同，是僅能認定被告係由某自稱「蔡佳璋」之成年男子處取得系爭支票
      ，被告前揭所辯係因案外人蔡佳璋積欠其貨物損害而交付系爭支票等情，顯不
      足採信，
    (2)然上開經提示請求付款之支票之發票人印文均為「佑鑽企業行」及「丙○○」
      章，經本院以肉眼觀察，該被告持交告訴人丁○○憑以借款之上開支票上「佑
      鑽企業行」及「丙○○」之印文與「佑鑽企業行」即「丙○○」於臺灣銀行所
      存留之開戶印鑑卡印文均相同，此有臺灣銀行三民分行九十三年三月三日三民
      營字第０九三０００一二五五一號函檢附之開戶印鑑卡影本一紙（參見本院卷
      宗）在卷可查，且並經本院勘驗屬實，亦有九十三年三月十七日勘驗筆錄一份
      在卷可查（參見本院九十三年三月十七日審判筆錄第十一頁），足以證明被告
      並無偽造「佑鑽企業行」即「丙○○」之印文於系爭支票之上。被告雖無法提
      出證據證明確有自案外人蔡佳璋處取得「佑鑽企業行」即丙○○之未填載發票
      日期、金額之空白授權票據，已如前述，惟揆諸社會事理常情，如「佑鑽企業
      行」即丙○○於票據發票人欄已蓋妥發票人印文後，若未空白授權同意他人自
      行填載發票日期、一定金額，交付他人使用，如有違其本意流通在外，當會立
      即通知付款銀行止付或辦理掛失止付之手續，然「佑鑽企業行」即丙○○未將
      系爭支票辦理上揭行為，僅任由持票人於兌現時以存款不足遭銀行退票，亦顯
      與常情有違。再參酌案外人「佑鑽企業行」即丙○○有多次退票紀錄等情，已
      詳如前述，足徵案外人「佑鑽企業行」即丙○○對於系爭支票應有空白授權同
      意他人自行填載發票日期、一定金額，交付他人使用之意，縱事後因存款不足
      而退票，亦無違其本意。
    (3)綜上所述，被告應無自案外人蔡佳璋處取得系爭支票，而係由某自稱「蔡佳璋
      」之成年男子處取得系爭支票，且該支票應為「佑鑽企業行」即丙○○所同意
      由持票人自行填載發票日期、一定金額流通之事實，應堪認定。系爭支票上依
      法絕對應記載事項（發票日期、金額），既由「佑鑽企業行」即丙○○以空白
      授權之方式授權執票人被告填載，則被告係基於「佑鑽企業行」即丙○○之授
      權而填載各該絕對應記載事項而完成發票行為，自難論以偽造有價證券罪嫌。
      從而，公訴意旨此部份所指，尚未構成刑法第二百零一條第一項之意圖供行使
      之用而偽造有價證券之罪，然因公訴人認此與前揭成罪部分有牽連犯之裁判上
      一罪關係，爰不另為無罪之諭知，併此敘明。
四、至被告聲請傳訊證人張照義，以證明案外人蔡佳璋確有交付系爭支票予被告等情
    ，經被告於九十三年二月二十五日審判程序中陳稱可自行偕同證人張照義到庭等
    語，然於九十三年三月十七日審判程序中則改稱無法聯絡；又證人丙○○現因另
    案經本院及臺灣高雄地方法院檢察署分別通緝中，此有臺灣高等法院被告全國前
    案紀錄表一份在卷可查，惟因本案事證明確，均已無傳訊調查之必要，附此敘明
    。
據上論斷，應依刑事訴訟法第二百九十九條第一項前段、刑法第三百三十九條第一項
、第七十四條第一款，罰金罰鍰提高標準條例第一條，判決如主文。
本案經檢察官甲○○到庭執行職務。
中      華      民      國      九十三      年    三    月    三十一    日
                                  臺灣高雄地方法院刑事庭
                                      審判長法  官  張桂美
法        官  莊珮君
                                      法        官  唐中興
右為正本，係照原本作成，證明與原本無異。
如不服本判決，應於送達後十日內，向本院提出上訴狀。
                                      書   記   官  陳掌珠
中      華      民      國      九十三      年    三    月    三十一    日
附錄本判決論罪之法條：
刑法第三百三十九條第一項
  意圖為自己或他人不法之所有，以詐術使人將本人或第三人之物交付者，處五年以
  下有期徒刑、拘役或科或併科一千元以下罰金。
